【裁判字號】    98,易,775
【裁判日期】    980831
【裁判案由】    詐欺
【裁判全文】
臺灣桃園地方法院刑事判決               98年度易字第775號
公  訴  人  臺灣桃園地方法院檢察署檢察官
被      告  甲○○
            丙○○（原名陳霖稚.
上列被告等因詐欺案件，經檢察官提起公訴（97年度偵字第1044
6 號），本院判決如下：
    主    文
甲○○、丙○○均幫助意圖為自己不法之所有，以詐術使人將本
人之物交付，各處有期徒刑肆月，如易科罰金，均以銀元參佰元
即新臺幣玖佰元折算壹日，均減為有期徒刑貳月，如易科罰金，
均以銀元參佰元即新臺幣玖佰元折算壹日。
    事    實
一、甲○○、丙○○均明知申請帳戶使用係輕而易舉之事，一般
    人無故取得他人金融帳戶使用之行徑常與財產犯罪之需要密
    切相關，而可預見該名不自行申辦帳戶使用反出價收買他人
    存摺之人，可能係遂行不法所有意圖，詐欺他人交付財物等
    不法用途，竟仍分別基於縱若他人利用其所提供之帳戶持以
    詐欺取財亦不違反其本意之幫助犯罪意思，而於民國94年12
    月中旬某日，在不詳處所，將其等向第一商業銀行桃園分行
    （下稱第一商業銀行）申請開立之00000000000 號帳戶、臺
    灣中小企業銀行東桃園分行（下稱中小企業銀行）申請開立
    之00000000000 號帳戶、寶華商業銀行八德分行（下稱寶華
    商業銀行）申請開立之000000000000號帳戶（以上帳戶均為
    甲○○分別向各該金融機構申請設立）及向桃園慈文郵局申
    請開立之00000000000000號帳戶（為丙○○所申請設立）的
    存摺、提款卡及密碼，交付予姓名年籍均不詳之成年犯罪集
    團成員。該名成年人於取得甲○○、丙○○前揭帳戶資料後
    ，即與所屬犯罪集團，共同基於意圖為自己不法所有之犯意
    聯絡，先於同年月21日晚上9 時許，透過網路與乙○○聯繫
    ，並佯稱可與之援交，然需先依指示操作自動櫃員機以查驗
    身份，致乙○○陷於錯誤，乃依對方指示操作自動櫃員機因
    而匯款後，復因對方佯以需依指示始得以退款，至乙○○復
    陷於錯誤，先後於同年月22日及24日上午11時30分許，分別
    以臨櫃匯款方式在合作金庫銀行頭份分行匯款新臺幣（下同
    ）10萬元至甲○○前揭第一商業銀行帳戶內、在臺灣土地銀
    行頭份分行匯款5 萬元至甲○○前揭中小企業銀行帳戶內、
    在第一商業銀行頭份分行匯款10萬元至甲○○前揭寶華商業
    銀行帳戶內與在頭份郵局匯款10萬元至丙○○前揭桃園慈文
    郵局帳戶內，而上揭匯入金額均分別於匯款完成後，遭詐欺
    集團成員提領殆盡。嗣因乙○○察覺有異，報警處理，因而
    查悉上情。
二、案經臺灣桃園地方法院檢察署檢察官簽分偵辦後起訴。
    理    由
壹、程序部分：
一、按被告以外之人於審判外之言詞或書面陳述，除法律有規定
    者外，不得作為證據，刑事訴訟法第159 條第1 項固定有明
    文。然被告以外之人於偵查中向檢察官所為之陳述，除顯有
    不可信之情況外，得為證據；被告以外之人於審判外之陳述
    ，雖不符同法第159 條之1 至之4 之規定，而經當事人於審
    判程式同意作為證據，法院審酌該言詞陳述或書面陳述作成
    時之情況，認為適當者，亦得為證據；又當事人、代理人或
    辯護人於法院調查證據時，知有第159 條第1 項不得為證據
    之情形，而未於言詞辯論終結前聲明異議者，視為有前項之
    同意，同法第159 條之1 第2 項、第159 條之5 亦分別定有
    明文。又刑事訴訟法第159 條之5 的立法意旨在於傳聞證據
    未經當事人之反對詰問予以核實，原則上先予排除。惟若當
    事人已放棄反對詰問權，於審判程式中表明同意該等傳聞證
    據可作為證據；或於言詞辯論終結前未聲明異議，基於尊重
    當事人對傳聞證據之處分權，及證據資料愈豐富，愈有助於
    真實發見之理念，上開傳聞證據亦均得資為證據。經查：
  (一)關於證人即被害人乙○○警詢中所為陳述，被告等業於本院
    行準備程序中表示對上開證據之證據能力不爭執（見本院審
    訴卷98年7 月28日之準備程序筆錄），且亦經本院於最後審
    理期日就上開警詢筆錄提示並告以要旨，被告等就此部分證
    據之證據能力均未聲明異議，本院審酌證人之證詞對本件犯
    罪事實存否之認定有其必要性，且上開言詞陳述作成時之情
    況，並無違法取供情形或其他程式上之瑕疵，引用為證據應
    屬適當，依刑事訴訟法第159 條之5 之規定，即具證據能力
    。
  (二)關於證人即被害人乙○○偵訊中向檢察官所為陳述，係經檢
    察官諭知證人有具結之義務及偽證之處罰並命朗讀結文具結
    擔保其證言之真實性後，以證人身份，於檢察官面前完整、
    連續陳述其親身經歷，且查無證據顯示係遭受強暴、脅迫、
    詐欺、利誘等外力干擾情形，或在影響其心理狀況致妨礙其
    自由陳述等顯不可信之情況，況被告等於本院行準備程序中
    亦表示對其證據能力不爭執（見同上準備程序筆錄），復經
    本院於最後審理期日提示上開偵訊筆錄並告以要旨，被告等
    就此部分證據之證據能力亦未聲明異議，且復未提出上開證
    人在偵查中所述有何其他顯不可信之情況，引用上開證人於
    檢察官面前所為陳述作為證據應屬適當，依刑事訴訟法第15
    9 條之1 第2 項之規定，亦具證據能力。
二、另本件認定事實所引用之卷內其餘卷證資料，並無證據證明
    係公務員違背法定程式所取得，被告亦於本院行準備程序中
    表示對上開證據之證據能力不予爭執（見同上準備程序筆錄
    ），且經本院於最後審理期日就各該卷證資料逐一提示並告
    以要旨，被告復未於言詞辯論終結前表示異議，且卷內之文
    書證據，亦無刑事訴訟法第159 條之4 之顯有不可信之情況
    與不得作為證據之情形，則依刑事訴訟法第159 條之5 之規
    定，引為本件認定事實之證據亦屬適當，而均有證據能力，
    合先敘明。
貳、實體部分：
一、訊據被告甲○○、丙○○固不否認有向前開各金融機構申請
    開立各該金融帳戶，然均矢口否認有為幫助詐欺取財之犯行
    ，甲○○辯稱：伊所申設上開金融帳戶存摺、提款卡及駕照
    於94年底某日發現遺失，當天晚上便打電話向派出所備案，
    但並未向金融機構辦理掛失云云；丙○○則辯稱：伊所申設
    桃園慈文郵局帳戶存摺、提款卡係於94年12月連同戶籍謄本
    及印章發現遺失，伊將該帳戶密碼書寫於存摺背面，又伊於
    同年月底去辦理掛失云云。惟查：
  (一)有關第一商業銀行00000000000 號帳戶、中小企業銀行0000
    0000000 號帳戶及寶華商業銀行000000000000號帳戶係被告
    甲○○向前開金融機關所申請開立之事實，業據被告甲○○
    於偵查及本院審理中供認不諱（見97年度偵字第10446 號偵
    查卷宗第5 至7 頁），且有第一商業銀行桃園分行函檢附甲○○申請帳戶基本資料暨往來交易明細、臺灣中小企業銀行
    東桃園分行函檢附甲○○開戶基本資料暨交易明細單、寶華
    商業銀行八德分行函檢附甲○○開戶基本資料暨往來交易明
    細等資料附卷（見95年度偵字第2728號偵查卷宗第75至85頁
    、96至102 頁）；有關桃園慈文郵局00000000000000號帳戶
    為丙○○向前述金融機關所申請開立之事實，業據被告丙○○於偵查及本院審理中供認不諱（見97年度偵字第10446 號
    偵查卷宗第7 至8 、61至63頁），亦有中華郵政股份有限公
    司桃園郵局函檢附開戶基本資料暨交易明細、桃園慈文郵局
    00000000000000號帳戶郵政存簿儲金簿封面及內頁影本在卷
    可憑（見95年度偵字第2728號偵查卷宗第86至90頁、97年度
    偵字第10 446號偵查卷宗第23至24、69頁），均可認定。
  (二)有關告訴人乙○○遭詐欺之經過，業據告訴人乙○○於警詢
    、偵查中指訴歷歷（見95年度偵字第2728號偵查卷宗第23至
    26頁、97年度偵字第10446 號偵查卷宗第35至36頁），並有
    新竹市警察局受理人頭帳戶犯罪案件管制表、受理各類案件
    紀錄表、受理刑事案件報案三聯單、合作金庫銀行匯款回條
    聯、第一商業銀行匯款申請書回條、臺灣土地銀行入戶電匯
    申請書匯款人收執聯、郵政國內匯款執據匯款人收執聯等資
    料附卷可佐（見95年度偵字第2728號偵查卷宗第28至33頁及
    97年度偵字第10446 號偵查卷宗第79、80及83頁），是足認
    告訴人乙○○有於上揭時地遭詐欺並匯款至被告甲○○、丙○○前揭帳戶乙節。
  (三)至被告甲○○、丙○○雖以前詞置辯，惟觀之(1)被告甲○○
    先於97年5 月13日偵查中供稱：伊所有第一銀行、臺灣中小
    企銀及寶華銀行帳戶之存摺提款卡，於94年12月間，在八德
    市○○街附近失竊，又伊把存摺和提款卡及駕照放在機車的
    行李箱裡面，被他人撬開拿走，之所以將提款卡及存摺隨身
    攜帶係因想把存摺解約，忘了取出，伊雖已經有第一銀行及
    臺灣中小企銀的帳戶，但因伊當時做人力仲介，對方要求申
    辦寶華銀行帳戶，所以於94年12月16日申辦寶華銀行帳戶，
    伊遺失後想說裡面沒有錢，所以沒有向銀行辦理掛失等語（
    見97年度偵字第10446 號偵查卷宗第5 至7 頁）；其於98年
    7 月27日本院準備程序中供述：伊平常就將存簿提款卡及駕
    照放在機車裡面，於94年年底發現3 本存簿、提款卡及駕照
    不見了，當天就打電話給派出所備案，但因覺得存簿裡面沒
    有錢，所以覺得如果被偷走，可能已經發生此事實，因此沒
    有去掛失，又之所以將3 本帳戶存摺及提款卡放在一起係因
    為了辦貸款，但後來覺得對方可能是詐騙集團，就不打算辦
    貸款，才將這幾本存摺放在機車裡面，又別人之所以知道密
    碼係因密碼就是伊生日等情（見本院98年度審易字第699 號
    卷第43背面至44頁）；其於98年8 月20日之審理中另供稱：
    因伊機車後座座墊被撬開，該存摺及提款卡丟在裡面，所以
    帳戶落入詐騙集團的手上，又該帳戶的密碼是伊生日，詐騙
    集團可能知道很多人的習慣是用生日來設定密碼，所以知道
    密碼，另3 本存摺會一起不見，係因想要申辦貸款，去找代
    辦公司，代辦公司表示可以透過銀行內線去貸款，所以要伊
    去開戶，伊想要貸多一些，所以代辦公司幫伊申請好幾家銀
    行，但伊開完戶後，打給代辦公司，代辦公司表示有問題並
    要伊先繳錢，伊覺得不對勁，所以之後就沒有急著去辦貸款
    ，也沒有去掛失等詞（見本院98年度易字第775 號卷第28背
    面至29頁），互核被告甲○○前開辯解，顯見被告甲○○就
    其為何3 本帳戶會同時放在機車內之原因究竟係「想把存摺
    解約一起帶出去忘了取出」、「找代辦公司貸款而放置」，
    供述顯有前後不一致之情形；另徵之被告丙○○於97年5 月
    13日偵查中先供述：伊所有郵局帳戶帳號之存摺印章及提款
    卡，於94年12月間發現被偷了，該存摺提款卡放在機車行李
    箱一起遺失，伊月底跟郵局報掛失，重新申辦提款卡時，郵
    局告知已列為警示帳戶等語（見97年度偵字第10446 號偵查
    卷宗第7 頁）；其於97年7 月3 日偵查中先供述：伊曾在桃
    園慈文郵局開戶，這個帳戶在被列為警示帳戶之前，都由伊
    保管使用，伊並沒有將存摺及提款卡交付他人使用，伊並不
    知道該存摺為何會遺失，可能係因伊將存摺等放在機車的置
    物箱，該置物箱被撬開，當時置物箱內有存摺、印章、金融
    卡及戶口謄本等詞（見97年度偵字第10446 號偵查卷宗第61
    至62頁），同日另供稱：伊沒有出租或出售存摺及提款卡，
    但於94年間看報紙廣告說可以辦貸款，伊打電話過去問，對
    方說條件不符，但會幫忙想辦法，要伊提供存摺、提款卡及
    身分證影本，所以就將存摺及提款卡送去客運搭車的站牌附
    近給1 個小姐，當時交付的存摺確定有華僑、郵局，但有無
    其他銀行的帳戶，伊不記得，可能還有中小企銀的存摺，之
    後要求對方退還資料，對方不還，伊沒有辦法，只好去辦遺
    失等詞（見97年度偵字第10446 號偵查卷宗第63頁）；其於
    98年7 月1 日本院準備程序中則供述：伊將存簿提款卡、戶
    籍謄本及印章全部一直放在機車後座，於94年12月底發現遺
    失，才去跟郵局掛失，又別人之所知道伊提款卡密碼係因伊
    將密碼寫在存簿後面等情（見本院98年度審易字第699 號卷
    第33背面頁）；其於98年8 月20日本院審理中先供述：伊所
    有帳戶也是放在機車置物箱，置物箱被打開，存摺、提款卡
    、印章、寫在存簿後面的密碼及戶籍謄本一起遺失之情（見
    98年度易字第775 號卷第29背面頁），後又改稱：當初伊看
    報紙跟代辦公司聯絡，請代辦公司幫忙辦理貸款，所以將存
    摺提款卡及密碼交給代辦公司等語（見98年度易字第775 號
    卷第30頁），互核被告丙○○上開辯解，足見被告丙○○對
    於其所有帳戶究竟係「放在機車內遺失」、「交付代辦公司
    辦理貸款」，供述顯有前後不一致之情形，是被告甲○○、
    丙○○所辯，已難盡信。(2)況按依常情一般人領取存摺、提
    款卡、印章等重要金融理財工具，當會以分別保管以防遺失
    或作其他妥適之保管，被告甲○○、丙○○所辯將上開存摺
    、提款卡、駕照或戶籍謄本等物同置於機車車廂內而同時遺
    失一事，實屬匪夷所思。(3)且按一般申請貸款之程序，並不
    需要申設多個帳戶，亦不必要交付帳戶提款卡及密碼，被告
    甲○○及丙○○為有社會經驗之成年人，實難諉為不知，何
    況倘若其等所辯有請代辦公司申辦貸款方申請設立帳戶或交
    付帳戶乙節為真，被告甲○○及丙○○既曾遭遇此過程，何
    以其等於偵查中均先供稱係放在機車中遺失，而就其等曾與
    代辦公司接洽之情，隻字未提，啟人疑竇。(4)又按一般人領
    取存摺、提款卡等重要金融理財工具，當會嚴加保管以防遺
    失，且若有遺失，衡諸常情，當向該金融機構辦理掛失，以
    免受有損失，而被告甲○○於偵查及本院審理時均自承：伊
    沒有掛失，詳於前述，而被告甲○○之智識程度無異於一般
    人，應知其所有之上開帳戶存摺及提款卡等物遭竊後，極易
    遭他人不法利用，應立即向職司偵查犯罪權限之警察機關報
    案，提供可用線索，俾以立刻追查竊盜犯嫌，及向開戶銀行
    辦理掛失止付手續，避免自身因金融機構帳戶之存摺、提款
    卡遭竊而受有財產損失或遭他人用以供犯罪使用，始符常情
    ，何以未見其辦理掛失之補救措施，此亦與常情有悖。此外
    ，雖被告丙○○曾於94年12月15日掛失，然其於同日立即解
    除掛失，此有客戶歷史交易清單可稽（見95年度偵字第2728
    號偵查卷宗第90頁），至被告丙○○辯稱：該解除掛失並非
    其所為，然解除掛失必須知悉該帳戶設立之相關資料，一般
    人若非經由帳戶設立者告知，實無可能解除掛失，足見該解
    除掛失應為被告丙○○親為或提供第三人相關資料為之，是
    以縱使被告丙○○一開始曾經掛失，然該掛失於同日既已解
    除，等同未掛失之情狀至明。(5)復參以帳戶存摺遺失者若至
    金融機構辦理掛失止付，犯罪集團將無法提領詐得款項，且
    犯罪集團若未得原帳戶所有人同意加以使用，所詐得款項亦
    有可能被原帳戶所有人提領一空，故犯罪集團衡情均不致以
    遺失之帳戶作為存取犯罪所得之用。(6)再觀被告甲○○、丙○○前開帳戶，有多筆金額存入現金後，立刻於同日分次將
    該筆現金提領殆盡，有前揭帳戶之歷史交易明細資料各1 份
    在卷可稽，是以前開帳戶之異常使用情形，顯一般人使用金
    融工具之習慣所能解釋。(7)又細究本件犯罪集團提領方式係
    持金融卡向自動櫃員機提領，若無被告甲○○、丙○○之密
    碼，犯罪集團成員如何提領。(8)另衡以被告甲○○、丙○○
    2 人並不熟識，為何其等帳戶均落入同一詐騙集團，又何以
    其2 人辯解相同。綜上所述，是被告甲○○、丙○○所辯，
    顯係事後推諉卸責之詞，均不足採，被告甲○○、丙○○所
    有之上開帳戶之存摺、金融卡及密碼等物，應係被告甲○○
    、丙○○主動提供予不詳之犯罪集團成員使用無訛。
  (四)末按金融存款帳戶，事關存戶個人財產權益之保障，與存戶
    之印鑑章、提款卡結合，其專屬性、私密性更形提高，除非
    本人或與本人具密切之關係者，難認有何理由可自由流通使
    用該存摺、印鑑章、提款卡，一般人亦均有應妥為保管存摺
    、印鑑章、提款卡，以防止被他人冒用之認識，縱有特殊情
    況偶有將存摺、印鑑章、提款卡交付他人之需，亦必深入瞭
    解其用途後再行提供以使用，恆係吾人日常生活經驗與事理
    ；且金融帳戶為個人理財之工具，申請開設金融帳戶並無任
    何特殊之限制，一般民眾皆可以存入最低開戶金額之方式申
    請開戶，一個人可以在不同之金融機構申請多數之存款帳戶
    使用，並無何困難，此乃眾所周知之事實，則依一般人之社
    會生活經驗，苟見非親非故之人不以自己名義申請開戶，反
    而以出價蒐購或租用之方式向他人蒐集金融機構帳戶供己使
    用，衡情當知悉蒐集金融帳戶者，係將所蒐集之帳戶用於從
    事財產犯罪。況觀諸現今社會上，犯罪集團蒐購人頭帳戶，
    持以作為信貸、手機簡訊詐欺取財或恐嚇取財等事，常有所
    聞，被告將上開帳戶之存摺、提款卡及密碼，交付姓名、年
    籍不詳之犯罪集團成員使用，被告自可預見該收集帳戶之人
    可能將之用來從事詐欺取財等財產犯罪，作為詐欺取財之人
    頭帳戶，以收取被害人匯入之款項，惟其竟仍將其帳戶存摺
    、金融卡、密碼交付該來路不明之人，其顯具有縱有人以其
    金融帳戶實施詐欺取財等財產犯罪亦不違背其本意之幫助意
    思甚明。又按刑法上之幫助犯，係對於犯罪與正犯有共同之
    認識，而以幫助之意思，對於正犯資以助力，而未參與實施
    犯罪之行為者而言（參照最高法院88年度台上字第1270號判
    決意旨參照），茲查本件被告甲○○、丙○○提供其所有帳
    戶之相關物件予犯罪集團成員使用，致使被害人於受詐欺，
    將款項轉入被告甲○○、丙○○提供之帳戶，惟此僅係就他
    人詐欺犯行提供助力，是雖卷內事證並無積極證據證明被告
    甲○○、丙○○知悉實施詐欺者將如何犯罪，而無法於本件
    認定被告甲○○、丙○○有實施詐欺犯行之共同犯意聯絡，
    但被告甲○○、丙○○應對金融帳戶交付他人使用，可能遭
    持以從事財產犯罪有所認知，其有幫助他人犯詐欺罪之意甚
    明。
  (六)綜上，本件事證明確，被告甲○○、丙○○犯行堪予認定，
    應依法論科。
二、查刑法及刑法施行法部分條文業經修正公布，並於被告行為
    後即95年7 月1 日施行，另罰金罰鍰提高標準條例亦於被告
    行為後即98年4 月29日經公布廢止。而按修正後刑法第2 條
    第1 項之規定，係規範行為後法律變更所生新舊法律比較適
    用之準據法，於修正後刑法施行後，應適用修正後刑法第2
    條第1 項規定之從舊從輕之原則為比較。修正後刑法第2 條
    第1 項係採從舊從輕原則，適用最有利於行為人之法律。比
    較時應就罪刑有關之共犯、未遂犯、連續犯、牽連犯、結合
    犯，以及累犯加重，自首減輕暨其他法定加減原因（如身分
    加減）與加減例等一切情形，綜其全部之結果而為比較。關
    於易科罰金之折算標準、易服勞役之折算標準及期限、罰金
    與死刑是否併予執行、多數有期徒刑定應執行之刑時之最高
    刑期之限制等之修正，事涉行為人易刑折算標準金額之多寡
    與期限之長短及定執行刑時能否就罰金刑併予執行或有期徒
    刑定應執行之刑時最高度之限制，應依修正後刑法第2 條第
    1 項規定，適用最有利於行為人之法律。惟如新舊法處罰之
    輕重相同，即無有利或不利之情形，無比較適用之問題，非
    修正後刑法第2 條第1 項所指法律有變更，即無修正後刑法
    第2 條第1 項之適用，應依一般法律適用原則，適用裁判時
    法。惟如逕行適用行為時法，因結果並無不同，對判決不生
    影響，上訴審毋庸撤銷改判（以上參考最高法院95年5 月23
    日刑事庭第8 次會議決議、95年11月7 日第21次刑事庭會議
    紀錄及最高法院24年上字第4634號、24年上字第5292號判例
    ）。又按比較法律孰為有利於行為人時，應就罪刑有關之一
    切情形，比較其全部之結果，而為整個之適用，不能割裂而
    分別適用有利益之條文，最高法院27年上字第2615號著有判
    例，亦即基於「法律一體適用」之原則，於新舊法之比較，
    亦不應一部適用新法、一部適用舊法，且此處所指「一體適
    用」、「禁止一部適用」，係指相同法條內之「要件及效果
    」不應割裂適用，而一部適用新法、一部適用舊法；或法律
    效果相牽涉，而有牽連關係之法條，不應僅取其一部適用舊
    法，他部卻適用新法而言。茲就與本件相關之法律變更新舊
    法比較結果分述如下：
  (一)修正增訂之刑法施行法第1 條之1 規定：「中華民國九十四
    年一月七日刑法修正施行後（按指九十五年七月一日），刑
    法分則編所定罰金之貨幣單位為新臺幣。九十四年一月七日
    刑法修正時，刑法分則編未修正之條文定有罰金者，自九十
    四年一月七日刑法修正施行後，就其所定數額提高為三十倍
    。但七十二年六月二十六日到九十四年一月七日新增或修正
    之條文，就其所定數額提高為三倍」，是前開規定已將刑法
    分則編所定罰金之貨幣單位定為新臺幣，並提高30倍或3 倍
    ，而逕排除現行法規所定貨幣單位折算新臺幣條例、罰金罰
    鍰提高標準條例之適用，則罰金罰鍰提高標準條例之廢止，
    對於刑法分則所定之罰金刑，應不生影響；又修正刑法第41
    條，自95年7 月1 日施行，其修正重點係將易科罰金折算標
    準由1 元以上3 元以下折算一日，修正為以新臺幣1,000 元
    、2,000 元或3,000 元折算一日，刑法第41條經修正，併已
    適度反應經濟水準，故罰金罰緩提高標準第2 條已無存在必
    要，併予刪除，從而，98年4 月29日廢止罰金罰鍰提高標準
    條例對於刑法第41條第1 項易科罰金折算標準亦不生影響。
    故本件就被告所涉刑法分則之罪之法定罰金刑上限及易科罰
    金折算標準，均不因罰金罰鍰提高標準條例於98年4 月29日
    公布廢止致本件適用第16次刑法修正施行日即95年7 月1 日
    後至98年4 月29日廢止罰金罰鍰提高標準條例前之規定或適
    用98年4 月29日廢止罰金罰鍰提高標準條例後之規定而有異
    ，則依前述意旨，就本件於第16次刑法修正後所應適用之規
    定，僅依裁判時即罰金罰鍰提高標準條例於98年4 月29日廢
    止後之規定即可，從而，關於本件各方面於第16次刑法修正
    後比較新舊法何者有利，僅就第16次刑法修正生效前即95年
    7 月1 日前之規定與第16次刑法修正後併罰金罰鍰提高標準
    條例廢止後即98年4 月29日後之規定比較即可，合先敘明。
  (二)關於刑法第339 條第1 項法定罰金刑上限為1,000 元，而被
    告行為時依罰金罰鍰提高標準條例第1 條規定，最高可提高
    至10倍，又依現行法規所定貨幣單位折算新臺幣條例第2 條
    規定以3 倍折算貨幣單位為新臺幣後，則被告行為時之罰金
    刑上限為新臺幣30,000元；而刑法修正後，依刑法施行法第
    1 條之1 第2 項規定，因刑法第339 條第1 項非屬經修正或
    新增訂之規定，故其罰金單位換算應以30倍為新臺幣，換算
    後同為新臺幣30,000元，是關於刑法第339 條第1 項之法定
    罰金刑上限，刑法修正後，於被告並無有利或不利之情形，
    則關於法定罰金刑之上限逕依修正後規定即可。另關於法定
    罰金刑最低度部分，由修正前刑法第33條第5 款規定為銀元
    1 元以上，依罰金罰鍰提高標準條例第1 條前段提高為2 倍
    ，再依現行法規所定貨幣單位折算新臺幣條例第2 條規定以
    3 倍折算貨幣單位為新臺幣後為新臺幣6 元，修正後刑法第
    33條第5 款則修正為新臺幣1,000 元以上，以百元計算，比
    較行為時法與裁判時法，關於修正之罰金刑最低度部分，行
    為時法較有利於被告。
  (三)又被告行為後，刑法第41條已修正，就易科罰金之折算標準
    部分，由修正前刑法第41條第1 項前段規定得以銀元1 元以
    上3 元以下折算1 日，並依刪除前罰金罰鍰提高標準條例第
    2 條規定提高100 倍為銀元100 元以上300 元以下，再依現
    行法規所定貨幣單位折算新臺幣條例第2 條規定以3 倍折算
    貨幣單位為新臺幣300 元以上900 元以下；修正後刑法第41
    條第1 項前段則修正為得以新臺幣1,000 元、2,000 元或3,
    000 元折算1 日，經比較結果，以行為時法較有利於被告，
    自應依修正後刑法第2 條1 項前段之規定，適用行為時法，
    並依修正前刑法第41條第1 項前段、修正前罰金罰鍰提高標
    準條例第2 條規定，諭知易科罰金之折算標準。
  (四)本件被告行為後法律有變更，關於幫助犯之規定，修正前、
    後刑法第30條第1 項、第2 項僅就「幫助他人犯罪」修正為
    「幫助他人實行犯罪行為者」，及將「從犯」修正為「幫助
    犯」，以使文義明確文字修正，對被告而言尚無利與不利之
    情，依前揭最高法院刑事庭會議紀錄之決議，自應適用裁判
    時刑法之規定。
三、按幫助犯之成立，主觀上行為人須有幫助故意，客觀上須有
    幫助行為，意即須對於犯罪與正犯有共同之認識，而以幫助
    之意思，對於正犯資以助力，而未參與實施犯罪之行為者而
    言（參照最高法院75年度台上字第1509號、88年度台上字第
    1270號刑事判決意旨）。本件被告甲○○、丙○○將其等前
    開帳戶存摺、提款卡及密碼等物交付姓名年籍不詳之成年人
    ，供作詐欺集團使用，使該詐欺集團作為對被害人乙○○實
    施詐欺取財犯罪之取款工具，顯係基於幫助他人實施詐欺取
    財犯行之故意，且所為顯係詐欺取財罪名之構成要件以外之
    行為，是核被告甲○○、丙○○所為，均係犯刑法第30條第
    1 項前段、第339 條第1 項之幫助詐欺罪。又被告等僅係基
    於幫助詐欺取財意思，並僅提供該帳戶之存摺、提款卡，並
    告知密碼，供為贓款匯入、提領之帳戶，係提供詐欺取財構
    成要件以外之助力，為詐欺取財罪之幫助犯，並依刑法第30
    條第2 項規定，依法減輕其刑。爰審酌被告甲○○、丙○○
    提供其前開帳戶之存摺、提款卡，並告知密碼，幫助該上開
    正犯作為詐欺取財款項匯入、提領之用，該正犯施詐使被害
    人乙○○交付之金額甚鉅，並均已由正犯提領，被告迄今未
    賠償被害人損害之犯罪情節與所生危害程度，暨其等犯罪後
    猶否認犯行，態度不佳與其素行情形及其他一切情狀，分別
    量處如主文所示之宣告刑，並均諭知易科罰金之折算標準，
    以資懲儆。末查被告等犯罪後，中華民國九十六年罪犯減刑
    條例業已制定，經總統於96年7 月4 日公布，並自同年月16
    日起生效施行，核本件被告等之犯罪時間、罪名等項，均合
    於該條例第3 條所定之減刑條件，且未具備同條例第5 條所
    定不得減刑之情事，應依該減刑條例第2 條第1 項第3 款之
    規定，分別減其宣告刑二分之一，並均諭知易科罰金之折算
    標準。
四、至被告甲○○、丙○○所交付供詐欺集團使用之存摺、提款
    卡等物，雖係被告甲○○、丙○○提供充為幫助該詐欺集團
    行騙所用，惟存摺、提款卡依銀行與客戶之契約，係由銀行
    提供予客戶使用，客戶結清帳戶時須將存摺及提款卡繳回，
    而客戶如有留存存摺必要時，則由銀行於該存摺註記作廢等
    字樣後，客戶始得留存等情觀之，銀行存摺及提款卡在銀行
    尚未作廢前，其所有權應仍屬銀行所有，自不得宣告沒收，
    附此敘明。
據上論斷，應依刑事訴訟法第299 條第1 項前段，刑法第2 條第
1 項前段、第339 條第1 項、第30條，修正前刑法第33條第5 款
、第41條第1 項前段，刑法施行法第1 條之1 第1 項、第2 項前
段，修正前罰金罰鍰提高標準條例第2 條，中華民國九十六年罪
犯減刑條例第2 條第1 項第3 款、第7 條、第9 條，判決如主文
。
本案經檢察官翁偉玲到庭執行職務。
中    華    民    國    98    年     8    月    31    日
                  刑事第七庭審判長法  官  蕭世昌
                                  法  官  蔡羽玄
                                  法  官  連雅婷
以上正本證明與原本無異。
如不服本判決應於送達後十日內向本院提出上訴狀。
                                  書記官  張尹嫚
中    華    民    國    98    年    8     月    31    日
附錄論罪科刑依據之法條：
中華民國刑法第339 條（普通詐欺罪）
意圖為自己或第三人不法之所有，以詐術使人將本人或第三人之
物交付者，處5 年以下有期徒刑、拘役或科或併科1 千元以下罰
金。
以前項方法得財產上不法之利益或使第三人得之者，亦同。
前二項之未遂犯罰之。


司法院資訊處製作；財團法人民間司法改革基金會備份。
